臺灣高等法院民事判決
108年度上易字第730號
上  訴  人  許博一
訴訟代理人  柯鴻毅律師
複代理人    黃暖琇律師
            王瀚興律師
被上訴人    鄭倩文

訴訟代理人  羅行律師
上列當事人間請求確認本票債權不存在等事件，上訴人對於中華
民國108年3月29日臺灣桃園地方法院107年度訴字第333號第一審
判決提起上訴，本院於109年4月22日言詞辯論終結，判決如下：
    主      文
上訴駁回。
第二審訴訟費用由上訴人負擔。
    事實及理由
一、上訴人主張：伊於民國102年5月間起陸續向被上訴人借款新
    臺幣(下同)10萬元、20萬元、30萬元，並簽發如於原判決附
    表(下稱附表)編號1至3所示之本票為擔保；嗣於103年12月
    間，被上訴人要求伊簽發如附表編號4，發票日倒填為102年
    5月8日、面額65萬元之本票，以換回附表編號1至3所示本票
    及清償前揭借款，然附表編號4本票之金額經塗改，依法應
    無效；詎被上訴人竟執無效之附表編號4本票，向原法院聲
    請本票裁定獲准，伊因面臨遭強制執行之心理壓力，被迫簽
    立和解協議書(下稱系爭和解書) ，承認積欠被上訴人包含
    附表編號4本票債權之債務共140萬元，並將伊名下桃園市○○
    區○○段000○000○號建物及其坐落同段000地號土地(下稱系爭
    不動產)以價金400萬元出售予被上訴人，結算後伊受有價金
    餘款短少65萬元之損害，被上訴人以此背於善良風俗之方法
    加損害於伊，自應負損害賠償責任等情。爰依民法第184條
    第1項後段規定，求為命被上訴人給付65萬元，及自起訴狀
    繕本送達翌日起算法定遲延利息之判決(原審為上訴人敗訴
    之判決，上訴人不服，提起上訴；未繫屬於本院者，不予贅
    述)。並於本院上訴聲明：㈠原判決關於駁回上訴人後開第二
    項之訴部分廢棄。㈡被上訴人應給付上訴人65萬元，及自起
    訴狀繕本送達翌日起至清償日止，按年息百分之5計算之利
    息。
二、被上訴人則以：上訴人於102年5月8日向伊借款10萬元、20
    萬元及65萬元，並簽發如附表編號1、2、4所示本票為擔保
    ，另於同年12月20日將其所有之系爭不動產設定擔保債權額
    100萬元之抵押權與伊(下稱系爭抵押權)，103年間上訴人再
    向伊借款25萬元、30萬元，累積借款金額共150萬元未清償
    ，上訴人乃於103年12月29日簽發附表編號3之本票為擔保，
    並將系爭抵押權擔保債權額變更為150萬元；嗣伊持附表所
    示本票向原法院聲請本票裁定獲准後，對上訴人之財產聲請
    強制執行，兩造於105年6月就前揭強制執行事件成立系爭和
    解書，伊業依系爭和解書之約定為履行，伊對上訴人並無侵
    權行為等語，資為抗辯。並於本院答辯聲明：如主文所示。
三、查，上訴人曾簽發如附表所示本票，並於102年12月20日將
    其所有之系爭不動產設定擔保債權金額100萬元之系爭抵押
    權予被上訴人，103年12月29日再將前揭抵押權債權額金額
    變更為150萬元；被上訴人前持附表所示本票向原法院聲請
    本票裁定，經原法院以105年度司票字第2754號裁定准許，
    被上訴人再聲請對上訴人之財產為強制執行，經原法院以10
    5年度司執字第77338號執行案件受理；嗣兩造簽立系爭和解
    書，約定被上訴人以400萬元購買系爭不動產，扣除上訴人
    積欠之債務、貸款及相關費用後，被上訴人應給付上訴人36
    萬6170元，被上訴人即撤回前揭強制執行程序，上訴人並已
    於105年8月16日將系爭不動產移轉登記予被上訴人等情，有
    卷附本票、土地、建物登記謄本、本票裁定暨確定證明、系
    爭和解書、民事聲請狀可稽(見原審卷第7至18頁，本院卷第
    109至111頁)，並為兩造所不爭執（見本院卷第62至63頁）
    ，堪信為真。
四、本件應審究者為㈠被上訴人於聲請本票裁定時，對上訴人有
    無附表所示本票之票據債權存在？㈡被上訴人是否係以背於
    善良風俗之方法使上訴人簽立系爭和解書而受有損害，上訴
    人依民法第184條第1項後段之法律關係，請求被上訴人負損
    害賠償責任，有無理由？茲分別論述如下：
㈠、被上訴人於聲請本票裁定時，對上訴人有無附表所示本票之
    票據債權存在？
  1.上訴人不爭執其曾因向被上訴人借款，乃簽發如於附表編號
    1至3本票予被上訴人以為借款之擔保，被上訴人對上訴人有
    該3張本票債權存在，僅爭執附表編號4本票，因金額經塗改
    ，為無效票據，該本票債權不存在云云。惟查：
    ⑴、按欠缺本法所規定票據上應記載事項之一者，其票據無
        效，但本法別有規定者，不在此限；票據上之記載，除
        金額外，得由原記載人於交付前改寫之，但應於改寫處
        簽名，票據法第11條第1 、3 項定有明文。又依同法第
        120 條第1 項第2 款規定，「一定之金額」為本票絕對
        應記載事項。惟此金額之記載僅須明確、固定為已足，
        究以文字或號碼記載要非所問。至票據法第7 條及票據
        法施行細則第3 條規定，記載票據金額之方法，有文字
        及號碼兩種，前者規定二者記載方法不符時以文字為準
        ，此無非以文字記載較為鄭重而已，並非否認號碼記載
        之效力，後者規定號碼記載視同文字記載之情形，亦認
        以號碼記載金額為有效。亦即法律上並無禁止以號碼代
        替文字記載事項之規定，系爭本票應屬有效成立(最高
        法院89年度台抗字第437號裁定意旨參照) 。
    ⑵、經查，上訴人固主張附表編號4本票之文字金額(國字大
        寫金額) 經上訴人於交付後改寫，屬無效票據云云。然
        被上訴人主張該本票於一開始簽發後，就金額部分僅填
        載號碼金額即「650000」，但未填載文字金額乙情，業
        已提出本票簽發時之彩色照片為證(見原審卷第102 頁)
         ，且上訴人亦不爭執此本票簽發時之號碼金額、發票
        日、發票人等一切記載事項均為其親填(見原審卷第104
        至105頁)，已足認附表編號4本票具備本票應記載事項
        而有效成立；至該本票文字金額部分，被上訴人提出聲
        請本票裁定時，雖有經填寫且經塗改之情（見原審卷第
        10頁系爭本票影本），然證人黃道治於原審時業已證稱
        ：伊看過附表編號4本票，國字大寫金額未填寫，約104
         、105 年間伊陪上訴人之配偶鄭文祥去找上訴人填寫
        等語(見原審卷第131至132、136頁) ，益徵此本票之文
        字金額係後來才補填上去。則附表編號4本票開立時，
        除文字金額外，號碼金額「650000」、發票人簽名、發
        票年月日，等本票應記載事項既已記載完整，揆諸前開
        說明，應認該本票確已記載一定之金額，縱其後上訴人
        補載文字金額「陸拾伍萬元」時曾有塗改，惟其於發票
        時即以號碼記載金額，自應認已記載一定之金額之本票
        絕對應記載事項，且無文字與號碼金額不一之情形，是
        以，附表編號4本票為有效之票據，上訴人主張此本票
        為無效票據，本票債權不存在云云，尚無可採。 
  2.綜上，上訴人不爭執被上訴人對其有附表編號1至3所示本票
    債權存在，而附表編號4所示本票亦屬有效票據，被上訴人
    對上訴人自有本票債權存在；且上訴人亦未提出其他積極之
    證據足佐其於被上訴人聲請本票裁定前曾清償附表所示之本
    票債務，或認有其他本票債權不存在等事由。是以，本件被
    上訴人於聲請本票裁定時，對上訴人應有附表所示本票之票
    據債權存在，應堪認定。
㈡、被上訴人是否係以背於善良風俗之方法使上訴人簽立系爭和
    解書而受有損害，上訴人依民法第184條第1項後段之法律關
    係，請求被上訴人負損害賠償責任，有無理由？
  1.按當事人主張有利於己之事實者，就其事實有舉證之責任，
    民事訴訟法第277 條前段定有明文。次按民法第184 條第1 
    項後段規定，故意以背於善良風俗之方法加害於他人者，亦
    同，則侵權行為係指違法以及不當加損害於他人之行為而言
    。
  2.上訴人固主張被上訴人前執附表編號4無效之系爭本票聲請
    本票裁定獲准，致上訴人因面臨遭強制執行之心理壓力，被
    迫簽立系爭和解書，並將系爭不動產作價出售予被上訴人抵
    償債務，因而受有價金餘款短少65萬元之損害，被上訴人所
    為屬背於善良風俗之方法加損害於上訴人，應負損害賠償責
    任云云。然查：
    ⑴、被上訴人於聲請本票裁定時，對上訴人應有附表所示本
        票之票據債權存在，業已認定如前，故其持上開本票依
        法向原法院聲請本票裁定，並經原法院以105年度司票
        字第2754號裁定准許，其再依法聲請對上訴人之財產為
        強制執行，亦經原法院以105年度司執字第77338號執行
        案件受理，此均為被上訴人合法權利之行使，並無任何
        不法性可言，且亦難謂有何背於善良風俗之情事，而與
        前述侵權行為之成立要件不符。
    ⑵、又兩造簽立系爭和解書之過程，業經證人馬建亞於原審
        時證稱：被上訴人聲請上開本票裁定及強制執行都是伊
        任職之律師事務所處理的，強制執行程序中，上訴人表
        示願意與被上訴人和解，就到伊任職之事務所來商談，
        系爭不動產拍賣可能沒有價值，因為可能無法清償銀行
        貸款，談和解時，被上訴人願意用400 萬元買系爭不動
        產，順便代償銀行款項，扣除所有費用及欠款後，再行
        找補，兩造和解時有就債務金額商談，後來把總債權額
        折到140 萬元，兩造同意後才簽立系爭和解書等語(見
        原審卷第106至107頁)，足佐上訴人簽立系爭和解書係
        基於其自身積欠被上訴人之債務金額及系爭不動產之價
        值多方考量後，自願簽立系爭和解書，已難認被上訴人
        有何以背於善良風俗之方法迫使上訴人簽立系爭和解書
        之情事。 
    ⑶、再者，上訴人曾於102 年12月20日以系爭不動產設定系
        爭抵押權予被上訴人，擔保債權額為100 萬元，再於10
        3 年12月29日將系爭抵押權內容變更登記為擔保債權額
        為150 萬元，為兩造所不爭執（見本院卷第63頁）；則
        若如上訴人所辯其僅積欠附表編號1至3所示本票所擔保
        之60萬元借款債務，豈有同意設定擔保債權額為100 萬
        元之普通抵押權之可能，又怎有同意變更設定抵押權之
        擔保債權額為150 萬元之餘地，甚進而同意系爭和解書
        記載積欠140萬元債務之內容（見原審卷第16頁）；益
        證上訴人主張係遭被上訴人以違背善良風除之方法迫使
        簽立系爭和解書云云，實難遽採。 
  3.綜上，被上訴人持附表所示本票依法向原法院聲請本票裁定
    ，經裁定准許後，再依法聲請對上訴人之財產為強制執行，
    均為被上訴人合法權利之行使，並無任何不法性可言，且亦
    難謂有何背於善良風俗之情事；而上訴人於強制執行程序中
    與被上訴人協商簽立系爭和解書，約定以系爭不動產作價移
    轉予被上訴人以抵償上訴人積欠被上訴人140萬元債務，使
    被上訴撤回強制執行，此應為上訴人出於自願與被上訴人和
    解成立契約之行為，亦無證據足資證明被上訴人有何以背於
    善良風俗之方法不法侵害上訴人之權利；上訴人遽指其受有
    價金餘款短少65萬元之損害，請求被上訴人負侵權行為損害
    賠償責任，應為無據。 
五、從而，上訴人依民法第184條第1項後段之規定，請求被上訴
    人應給付65萬元，及自起訴狀繕本送達翌日起至清償日止之
    法定遲延利息，為無理由，不應准許。原審就此部分為上訴
    人敗訴之判決，於法核無違誤。上訴意旨仍執前詞指摘原判
    決此部分不當，求予廢棄改判，為無理由，應駁回其上訴。
六、本件事證已臻明確，兩造其餘之攻  擊或防禦方法及所用之
    證據，經本院斟酌後，認為均不足以影響本判決之結果，爰
    不逐一論列，附此敘明。
七、據上論結，本件上訴為無理由。爰判決如主文。
中　　華　　民　　國　　109 　年　　5 　　月　　6 　　日
                  民事第九庭    
                      審判長法  官  楊絮雲
                            法  官  李昆霖
                            法  官  張宇葭
正本係照原本作成。
不得上訴。
中　　華　　民　　國　　109 　年　　5 　　月　　7 　　日
　　　　　　　　　　　　　  書記官  李佳姿